最高法院民事判決　　　　　　　　　　　　　　　八十七年度台上字第一七○四號
　　上　訴　人　林立璜
　　被 上訴 人　黃英淑
右當事人間請求離婚事件，上訴人對於中華民國八十六年十月十四日台灣高等法院第
二審判決（八十六年度家上字第一三六號），提起上訴，本院判決如左：
    主  文
原判決關於駁回上訴人其餘上訴及該訴訟費用部分廢棄，發回台灣高等法院。
    理  由
本件被上訴人主張：兩造於民國八十四年一月十一日結婚，並已生有女林品君一人，
因林品君患有唐氏症，必須定期至行政院國軍退除役輔導委員會臺北榮民總醫院（下
稱榮民總院）復建及平日需有人看護問題，時起勃谿，上訴人不順意或伊稍加頂撞，
即動手打罵伊。上訴人先後於八十五年四月二十三日晚上七時三十分許，至伊上班
位於臺北縣三峽鎮○○路二二六號之永達建設股份有限公司（下稱永達公司）辦公室
內，動手毆打伊，致受左臉頰紅腫瘀血八乘六公分傷害。於八十五年五月十八日晚
上，在榮民總院小兒科病房內，為交代小孩之照顧事宜及病情，兩造又發生口角，上
訴人即在病房內，徒手毆打伊，致受上背瘀傷之傷害。於八十五年七月一日上午十
時許，在臺北縣樹林鎮○○路七三號池上便當店前，為女兒之看護問題，兩造又發生
口角，上訴人又徒手毆打伊，致受右頰、右眼外側六乘三公分皮下瘀腫、前胸四乘○
點五公分擦傷、右上臂七乘二公分皮下瘀血、右肘六乘一公分皮下瘀血、左肘一乘一
公分擦傷、右手掌二乘二公分、一乘一公分皮下瘀血等傷害，並經臺灣高等法院判處
上訴人有罪確定在案。顯見上訴人慣行毆打，致伊身體長期受傷害，且上訴人在大庭
廣眾之下毆打伊，又誣指伊與他人有染，伊因此受有不堪同居之虐待等情。爰依民法
第一千零五十二條第一項第三款之規定，求為離婚，並將林品君交由伊監護之判決（
原審維持第一審准被上訴人與上訴人離婚之判決，廢棄第一審命林品君交由被上訴人
監護之判決，改判由上訴人監護。被上訴人對其敗訴部分，未聲明不服）。
上訴人則以：八十五年四月二十三日當日，係因被上訴人不盡母職，伊始一時氣憤掌
打被上訴人左頰乙掌；至於八十五年五月十八日晚上在榮民總院內，伊並未毆打被上
訴人；又同年七月一日係被上訴人持鐵製旗座毆打伊成傷，被上訴人若有受傷，亦係
伊自所致等語。資為抗辯。
原審維持第一審所為准被上訴人與上訴人離婚之判決，駁回上訴人該部分之上訴，無
非以：被上訴人主張，上訴人於八十五年四月二十三日晚上七時三十分許，在永達公
司辦公室內，毆打伊，致左臉頰紅腫瘀血八乘六公分傷之事實，除有人仁醫院診斷證
明書可稽外，並經證人詹智民於臺灣板橋地方法院檢察署八十五年度偵字第一四二一
二號案件偵查中證述屬實。足證上訴人有毆打被上訴人。又於八十五年七月一日上午
十時許，在台北縣樹林鎮○○路七三號池上便當店前，為女兒之看護問題，兩造復發
生口角，上訴人又徒手毆打被上訴人，致被上訴人右頰、右眼外側六乘三公分皮下瘀
腫、前胸四乘○點五公分擦傷、右上臂七乘二公分皮下瘀血、右肘六乘一公分皮下瘀
血、左肘一乘一公分擦傷、右手掌二乘二公分、一乘一公分皮下瘀血等傷害，有板橋
醫院驗傷診斷書、照片足憑，且上訴人亦自承於上述時地與被上訴人發生爭吵及因遭
被上訴人毆打，始還手自衛等情。又該部分傷害案件，上訴人業經被判處拘役確定在
案，有原法院八十六年度上易字第三三七號刑事判決書乙份附卷可憑，益見上訴人確
有於前揭時、地毆傷被上訴人。雖上訴人辯稱，係自衛云云，惟既無法舉證以實其說
，尚不足取。至於被上訴人另指上訴人於八十五年五月十八日晚上，在榮民總院內，
毆打伊成傷，及指摘其與人有染云云，固提出診斷證明書為證，惟為上訴人否認，被
上訴人復未能舉證以實其說，是此部分之主張，尚屬無據。按夫妻之一方受他方不堪
同居之虐待者，得請求法院判決離婚，民法第一千零五十二條第一項第三款定有明文
，所謂不堪同居之虐待，係指與以身體或精神上不可忍受之痛苦，致不堪繼續同居者
而言。又夫因尋常細故無由迭次毆打妻時，妻即受有不堪同居之虐待（最高法院十九
年上字第一一二八號判例參照）。且夫妻之結合，本應立於兩相平等之地位，各得維
持其人性之尊嚴，為婚姻和諧之前提要件。查上訴人因尋常細故，一言不合，動輒在
被上訴人上班之永達公司辦公室內或池上便當店前，公然毆傷被上訴人，被上訴人身
體及精神上自已受有不堪同居之虐待至明。揆諸前揭說明，被上訴人訴請與上訴人離
婚，即屬有據，應予准許等詞。為其判斷之基礎。
按民法第一千零五十二條第一項第三款所稱「不堪同居之虐待」，應就具體事件，衡
量夫妻之一方受他方虐待所受侵害之嚴重性，斟酌當事人之教育程度、社會地位及其
他情事，是否已危及婚姻關係之維繫以為斷。又夫妻之一方受他方不堪同居之虐待，
固得請求離婚，惟因一方之行為不檢而他方一時忿激，致有過當之行為，不得即謂為
不堪同居之虐待，本院二十三年上字第四五五四號著有判例。上訴人於原審辯稱：八
十五年四月二十三日女兒因病須送醫，伊急須取回自有小客車，送女兒去醫院，被上
訴人強佔汽車不還；又在伊電話請其歸還汽車時，夥同詹智民誆騙謂被上訴人已在趕
回家路上。此行徑稍有人性者焉有不動怒者。又八十五年七月一日，伊因女兒生病，
欲向被上訴人交代醫生之囑咐，竟遭被上訴人持鐵製旗座毆傷時反手自衛。兩次之紛
爭，皆因被上訴人不盡天職，惡性遺棄唐氏症幼女所致云云（見原審卷第十、十一頁
），並有提出於第一審卷證物袋內上訴人受傷之照片四張可證。茍上開抗辯屬實，上
訴人是否因尋常細故，一言不合即動手打人，尚非無疑。原審就此項重要之防禦方法
未表示其取捨之意見，顯有判決不備理由之違法。上訴論旨，指摘原判決其敗訴部分
違誤，求予廢棄，非無理由。
據上論結，本件上訴為有理由，依民事訴訟法第四百七十七條第一項、第四百七十八
條第一項，判決如主文。
中      華      民      國    八十七    年      七      月    二十四    日
                              最高法院民事第三庭
                                  審判長法官  范  秉  閣
                                        法官  朱  建  男
                                        法官  曾  煌  圳
                                        法官  許  澍  林
                                        法官  鄭  玉  山
      右正本證明與原本無異
                                              書  記  官
中      華      民      國    八十七    年      八      月      十      日
